【裁判字號】    99,上更(一),101
【裁判日期】    990909
【裁判案由】    偽造文書等
【裁判全文】
臺灣高等法院刑事判決             99年度上更(一)字第101號
上  訴  人  臺灣士林地方法院檢察署檢察官
被      告  乙○○
上列上訴人因被告偽造文書等案件，不服臺灣士林地方法院96年
度訴字第447 號，中華民國96年9月4日第一審判決（起訴案號：
臺灣士林地方法院檢察署95年度偵字第9088號），提起上訴，經
判決後，由最高法院發回更審，本院判決如下：
    主  文
原判決撤銷。
乙○○行使偽造私文書，足以生損害於他人，處有期徒刑玖月，
減為有期徒刑肆月又拾伍日，如易科罰金，以銀元參佰元即新臺
幣玖佰元折算壹日。偽造之甲○○將「順永春號」漁船汰建資格
讓渡予廖建銘之讓渡書上偽造之甲○○署押壹組沒收之。
    事  實
一、乙○○係臺北縣八里鄉○○路○段386號之2「銅聲企業社」
    負責人，從事代書業務，於民國94年6 月間某日，受甲○○
    之委託，為甲○○辦理其所有之漁船「順永春號」（船籍號
    碼：CTO-4087）之船體拆解銷毀、船籍註銷，並申請保留汰
    建權（汰建資格）等事務，明知甲○○無意將「順永春號」
    之汰建權（汰建資格）讓渡他人，竟意圖為自己不法之利益
    ，於94年7 月間某日，在上址利用甲○○交付印鑑章供乙○
    ○蓋用，以辦理保留汰建權之機會，趁其不注意之際，接續
    盜蓋其印鑑章於2 紙讓渡書上（其一為空白讓渡書），並在
    其一讓渡書上偽造甲○○之署押1 組，偽造私文書即甲○○
    將「順永春號」漁船汰建資格讓渡予廖建銘之讓渡書後，交
    廖建銘收執而為行使，以新臺幣（下同）46萬元之價格，將
    該漁船之汰建權（汰建資格）透過不知情之邱訓生轉售予不
    知情之廖建銘，致生損害於甲○○之財產權益。
二、案經甲○○訴由臺北縣政府警察局蘆洲分局報請臺灣士林地
    方法院檢察署檢察官偵查起訴。
    理  由
甲、程序部分：
    按被告以外之人於審判外之言詞或書面陳述，除法律有規定
    者外，不得作為證據，刑事訴訟法第159條第1項固定有明文
    ；惟被告以外之人於審判外之陳述，雖不符同法第159條之1
    至第159之4之規定，而經當事人於審判程序同意作為證據，
    法院審酌該言詞陳述或書面陳述作成時之情況，認為適當者
    ，亦得為證據。又當事人、代理人或辯護人於法院調查證據
    時，知有第159條第1項不得為證據之情形，而未於言詞辯論
    終結前聲明異議者，視為有前項之同意，同法第159條之5第
    1、2項亦定有明文。被告乙○○就證人廖建銘於警詢中陳述
    之證據能力，於原審及本院前審已陳明不爭執之意旨，並經
    各該審理提示證人廖建銘警詢中陳述內容並告以要旨，且經
    公訴人、本案被告及其辯護人表示意見，當事人已知上述陳
    述乃審判外陳述，均未於言詞辯論終結前對該等記載審判外
    陳述筆錄之證據資格有何異議，依據首開規定，應視為被告
    已有將上開證人審判外陳述作為證據之同意，本院審酌上開
    證人審判外陳述作成時之情況，並無不能自由陳述之情形，
    亦未見有何違法取證或其他瑕疵，且與待證事實具有關聯性
    ，認為以之作為證據應屬適當，而得作為證據，合先陳明。
乙、實體部分：
一、被告乙○○固不諱於94年 6月間，受甲○○之委任，辦理「
    順永春號」漁船之汰建事宜，並於同年 7月間，將該漁船之
    汰建資格透過邱訓生出售予廖建銘，惟矢口否認有何犯，辯
    稱：系爭漁船原係伊與甲○○合資購買，汰建權之讓渡，已
    徵得甲○○之同意，而讓渡書係由伊代甲○○填寫簽名，及
    透過銅聲企業社之員工吳效儒拿給甲○○蓋印鑑章，伊未盜
    用甲○○印章云云。
二、經查：
  (一)上開事實，業據證人即被害人甲○○於警詢、偵查及原審指
    訴歷歷，其於原審尚結稱：被告說辦理汰建，只差1 個章，
    伊乃持印鑑章到被告之事務所，將印章交給被告用印後即離
    去，伊當天開車停在代書事務所門口，一下車看到後面有車
    要經過，所以伊下車進去被告之代書事務所，看到被告已在
    等候伊，伊把章拿給她，她蓋完就把章還給伊，伊就把章收
    走，伊不知道被告蓋的是讓渡書等語（見原審卷第36頁、第
    37頁、第39頁、第40頁）。核與證人吳效儒即被告事務所唯
    一之吳姓員工於審判中結稱：伊到甲○○家中係拿取印鑑證
    明、戶籍謄本等資料，用以辦理系爭漁船之汰建程序，並無
    拿讓渡書到甲○○家中請其用印，辦理汰建手續並不需要讓
    渡書，伊僅負責辦理漁船汰建，不知有讓渡汰建資格一事等
    詞（見原審卷第56頁至第59頁）。證人廖建銘於警詢中供證
    ：伊不認識甲○○，伊係透過邱訓生，以46萬元購得「順永
    春號」漁船之執照等語（見偵查卷第13頁至第14頁），及證
    人邱訓生於原審結稱：友人廖建銘欲建新船，請伊向被告詢
    問有無船隻汰建資格出售，伊打電話問被告，被告表示有船
    隻之汰建權要賣，被告說船是被告自己的，伊於是拿廖建銘
    之戶籍謄本、印鑑證明、印章、身分證等至被告事務所辦理
    等語（見原審卷第48頁至第55頁）。俱無不合。且有臺北縣
    政府95年5月1日北府農漁字第0950349914號函檢送之甲○○
    所有「順永春號」漁船（CT0-4087）過戶資料、系爭讓渡書
    影本、臺北縣政府95年12月4 日北府農漁字第0950835246號
    函檢送之甲○○所有「順永春號」漁船（CT0-4087）汰建權
    與買賣讓渡資料、漁業註銷登記申請書、小船船體與主機拆
    解證明書、交通部基隆港務局臺北港分局94年7月6日北港航
    字第0940000968 號函、暨蓋有甲○○印鑑空白讓渡書1紙等
    存卷可資佐證，應與事實相符。又被告行使偽造之讓渡書，
    顯違背其任務，且足生損害於甲○○之財產權益，亦至為灼
    然。
  (二)被告於刑事訴訟程序中固無自證己罪之義務，其提出汰建資
    格之讓渡，係獲甲○○同意之辯解，屬構成要件該當性之抗
    辯，亦不負終局之「說服責任」，但該事由有利於被告，且
    被告對於該積極主張之利己事實，較他人知悉何處可取得相
    關證據，即應由被告負「提出證據責任」，倘被告所提出證
    據之證明力達「有合理懷疑」程度，舉證責任即轉換為應由
    檢察官就抗辯事由不存在負舉證責任，並證明至「無合理懷
    疑」程度；若被告對其利己事由之抗辯未能舉證，或所舉事
    證未達「有合理懷疑」程度，即不能成為有效之抗辯，檢察
    官無證明該抗辯事實不存在之責任，法院就該爭點即難逕為
    有利於被告之認定。被告以系爭漁船汰建資格之讓渡，獲得
    甲○○之同意，其讓渡書、印鑑證明是伊事務所員工吳先生
    拿到甲○○家中用印云云，非唯甲○○否認有何讓渡系爭漁
    船汰建資格之同意，亦與證人吳效儒之上開證言扞格難入，
    無以信實。被告對此又無其他舉證以供調查，自不能為有利
    於被告之認定。
三、綜上，被告所辯，無非卸責之詞，不足採信，本案事證明確
    ，被告犯行堪予認定，應依法論科。
四、被告行為後，94年2月2日修正公布之刑法，自95年7月1日起
    施行。按行為後法律有變更者，適用行為時之法律，但行為
    後之法律有利於行為人者，適用最有利於行為人之法律，修
    正後刑法第2條第1項定有明文，此條規定係規範行為後法律
    變更所生新舊法律比較適用之準據法，本身尚無新舊法比較
    之問題，於新法施行後，應一律適用新法第2條第1項之規定
    ，為「從舊從輕」之比較。再按本次法律變更，比較時應就
    罪刑有關之共犯、未遂犯、想像競合犯、牽連犯、連續犯、
    結合犯，以及累犯加重、自首減輕暨其他法定加減原因（如
    身分加減）與加減例等一切情形，綜其全部罪刑之結果而為
    比較（最高法院95年5月23日95年度第8次刑庭會議決議參照
    ）。經查：
  (一)刑法第342條第1項背信罪，法定本刑為五年以下有期徒刑、
    拘役或科或併科一千元以下罰金。修正後刑法施行法增訂第
    1條之1規定：「中華民國94年1月7日刑法修正施行後，刑法
    分則編所定罰金之貨幣單位為新臺幣。94年1月7日刑法修正
    時，刑法分則編未修正之條文定有罰金者，自94年1月7日刑
    法修正施行後，就其所定數額提高為30倍。但72年6 月26日
    至94年1月7日新增或修正之條文，就其所定數額提高為3 倍
    。」比較修正後刑法施行法第1 條之1第2項與廢止前罰金罰
    鍰提高標準條例第1 條，因對於上開背信罪之最高額度規定
    均屬相同，並非刑罰法令之變更，無刑法第2條第1項比較新
    舊法之適用，應適用裁判時之刑法施行法第1條之1（最高法
    院95年度第21次刑事庭會議決議參照）。惟刑法第33條第 5
    款修正為：「主刑之種類如下：五、罰金：新臺幣一千元以
    上，以百元計算之」，是依修正後之法律，上開背信罪，所
    得科處之罰金刑最高為新臺幣三萬元，最低則為新臺幣一千
    元，與被告行為時之罰金罰鍰提高標準條例第1 條前段規定
    之提高倍數十倍及修正前刑法第33條第5 款規定，罰金最低
    額為銀元十元即新臺幣三十元相比較，新舊法關於前開背信
    罪所得科處之罰金刑最高額並無不同規定，然新法將前揭背
    信罪罰金刑之最低額提高為新臺幣一千元；因此，比較上述
    修正前、後之刑罰法律，自以被告行為時關於刑法第33條第
    5 款規定科處罰金刑之法律較有利於被告。
  (二)刑法第55條關於牽連犯之規定，已為修正後之新法刪除，則
    被告之犯行，因上開刪除而無法從一重處斷，應一罪一罰，
    比較新、舊法之結果，以舊法從一重處斷之規定較有利於被
    告。
  (三)綜合前述各條文修正前後之比較，以被告行為時之法律較有
    利於行為人，應概依修正前刑法之相關規定予以論處。
  (四)有期徒刑及拘役易科罰金之折算標準，修正前刑法第41條第
    1項前段規定：「得以銀元1元以上3元以下折算1日」，並依
    行為時之罰金罰鍰提高標準條例第2條規定提高1百倍為銀元
    1百元以上3百元以下（即新臺幣3百元以上9百元以下）折算
    1日，修正後之折算標準為得以新臺幣1千元、2千元或3千元
    折算1日，並將罰金罰鍰提高標準條例第2條刪除，經比較修
    正前後之規定，以適用修正前之刑法第41條第1 項規定作為
    易科罰金之折算標準較有利於被告。此係刑罰執行問題，與
    罪刑無關，不生割裂適用之疑義。
五、核被告乙○○所為，係犯刑法第342條第1項背信罪及刑法第
    216、210條行使偽造私文書罪；其偽造署押、盜用印章以偽
    造私文書並進而行使，其偽造署押、盜用印章等，胥屬偽造
    私文書之部分行為，而偽造私文書之低度行為，復為行使偽
    造私文書之高度行為所吸收，均不另論罪。被告所犯背信罪
    及行使偽造私文書罪，有目的方法之牽連關係，應從一較重
    之行使偽造私文書罪處斷。原審疏未詳查，遽為被告無罪之
    諭知，即有未洽；公訴人指摘原判決不當，提起上訴，為有
    理由，應由本院予以撤銷改判。爰審酌被告智慮建全，以代
    書為業，為他人處理事務，尤重誠信，詎貪取私利而不擇手
    段，竟違背其受託任務，損及委任人甲○○之財產權益，顯
    心存僥倖，不知尊重他人權益，應予非難，兼衡被告犯罪所
    用之手段、生活狀況、所生危害、及犯後態度等一切情狀，
    量處如主文第二項所示之刑。又被告犯罪時間係在96年4 月
    24日前，且合於減刑要件，應依中華民國96年罪犯減刑條例
    規定，減其宣告刑二分之一，並就減得之刑諭知易科罰金之
    折算標準，用期適法。偽造之甲○○將「順永春號」漁船汰
    建資格讓渡予廖建銘之讓渡書，已交付廖建銘收執而為廖建
    銘所有，且非違禁物，無從附隨於本案主刑之諭知，宣告沒
    收；惟其上由被告簽署偽造之甲○○之署押1 組，不問屬何
    人所有，應沒收之。至卷內蓋有甲○○印章之空白讓渡書，
    雖為被告接續盜蓋甲○○印鑑章所得之物，然尚非偽造之文
    書，亦非違禁物，無何效用，且已收存卷內無流通使用之可
    能，是不併予宣告沒收。
六、被告經合法傳喚，無正當之理由不到庭，爰不待其陳述，逕
    行判決。
據上論結，應依刑事訴訟法第369條第1項前段、第364條、第299
條第1項前段、第371條，刑法第2條第1項前段、第342條第1項、
第216條、第210條、第219條、修正前第55條、第41條第1項前段
，中華民國96年罪犯減刑條例第2 條第1項第3款、第7條、第9條
，行為時罰金罰鍰提高標準條例第2 條，現行法規所定貨幣單位
折算新臺幣條例第2條，判決如主文。
本案經檢察官陳傳宗到庭執行職務。
中    華    民    國    99    年    9     月    9     日
                  刑事第十二庭審判長法  官  蔡永昌
                                    法  官  蔡國在
                                    法  官  蔡新毅
以上正本證明與原本無異。
如不服本判決，應於收受送達後10日內向本院提出上訴書狀，其
未敘述上訴之理由者並得於提起上訴後10日內向本院補提理由書
（均須按他造當事人之人數附繕本）「切勿逕送上級法院」。
                                    書記官  賴立旻
中    華    民    國    99    年    9     月    13    日
※附錄：本案論罪科刑法條全文
中華民國刑法第342條（背信罪）
為他人處理事務，意圖為自己或第三人不法之利益，或損害本人
之利益，而為違背其任務之行為，致生損害於本人之財產或其他
利益者，處五年以下有期徒刑、拘役或科或併科一千元以下罰金
。
前項之未遂犯罰之。
中華民國刑法第210條（偽造變造私文書罪）
偽造、變造私文書，足以生損害於公眾或他人者，處五年以下有
期徒刑。
中華民國刑法第216條（行使偽造變造或登載不實之文書罪）
行使第二百十條至第二百十五條之文書者，依偽造、變造文書或
登載不實事項或使登載不實事項之規定處斷。

司法院資訊處製作；財團法人民間司法改革基金會備份。
